282Edepot - Archives communales déposées de Gy
Archives Départementales de la Haute-Saône
- ARCHIVES ANCIENNES
  - AFFAIRES MILITAIRES
    - Correspondance: lettre de l’archevêque Ferdinand de Rye au sujet de l’excès du capitaine Antoine (1596); lettre de Jean Fert de Vesoul sur les « désbordements » des troupes tant alliées (croates) qu’ennemies: sacrilèges commis dans l’église, pillages des abbayes de Bithaine et Clairefontaine, incendies d’Amblans, Mailleroncourt, Amance, Sainte-Reine, Baulay, Varogne, Vellefrie et Colombier, sauf le château, attaque de Frotey; les ennemis ont levé le camp de 9 mai (1635); quatre lettres du marquis de Saint-Martin-Vaudrey, dans l’une d’elle il ordonne aux échevins de Gy de donner le gîte aux charretiers qui conduisent le grain que la duc de Lorraine envoie à la ville de Gray (1639) trois lettres ou ordres du baron de Scey-Bauffremont (1642-1644)., 1596-1616; 282 Edepot 216; 1 liasse, 2 pièces papier, 7 cachets.
    - Passage des troupes et logements: ordres, quittances, correspondances; en 1570 une sentence de François de Vergy règle un différent entre les échevins au sujet de la dépense occasionnée par les troupes « amassées » sur la terre de Gy lorsque le duc des Deux-Ponts passa dans la comté; rôle de 80 soldats levés pour la compagnie du sieur de la Rançonnière, partie du « Terce » du baron de Balançon (1605); logement du capitaine de Maisières (1606); rôle des soldats de la compagnie de Claude-Gabriel de Citey, capitaine au régiment du marquis « Doliany »; la ville pourvoit aux frais du logement, sur l’ordre du comte de Champlitte et des officiers du roi à Gray (3 signatures de Chassignet, poête et avocat fiscal à Gray), le remboursement est recherché par l’intermédiaire de Marchant, sieur de la Chatelaine, mayeur et capitaine de Salins qui est choisi pour se rendre à Milan au nom de toutes les communautés ayant avancé l’argent, pour les troupes en quartier (1616-1625, signatures de Petremand et de froissard. Broissia qui s’occupent à Dole des affaires de la ville en 1621); rôle des officiers et soldats de la compagnie de Moncley; parmi les premiers: Claude d’Amandre, seigneur de Soing et Gaspart d’Amandre, seigneur de « Courbières » (1620) dans une requête (vers 1621) au comte de Champlitte, relative aux charrois que la ville a fait pour les troupes italiennes se rendant en Allemagne, les échevins rappellent que l’incendie de leur bourg, 25 ares auparavant, pendant lequel plus de 140 maisons furent brûlées; ils avaient supporté les frais de logement des Espagnols « retournant » à la reprise du château de Marnay; logement de Monsieur de Miserey qui rassemble sa compagnie à Gy avant de prendre la route de Lorraine (mars-avril 1621); rôle des soldats de la compagnie du chevalier de Cleron logés à Gy (juin, 1622); logement de la compagnie du baron de Longwy (1622); réception à Gy du marquis de Saint Martin (1630), logement de la compagnie de Chevroz avec 200 hommes, la ville doit prendre les frais en charge en empruntant de l’argent sous la garantie de Jaquinot de Goux, trésorier général (signature autographe) et aux instances de l’archevêque Ferdinand de Rye et du Parlement (1633)., 1520-1633; 282 Edepot 217; 1 liasse, 79 pièces et cahiers papier, 2 cachets.
    - Passage des troupes et logements; sièges de la ville; ordres, quittances, correspondances: 12.000 rations de pain, de vin et de viande sont délivrées par les communautés de la seigneurie et les villages voisins à l’armée de Lamboy se rendant au secours de la ville de Dole et qui s’est arrêtée à Gy les 5, 6, 7, et 8 août 1636, lettre signée de Watteville et Girardot de Nozeroy annonçant l’arrivée de cette armée, répartitions des fournitures sur les différentes communautés, comptes (1636-1660); Gy supporte encore en 1636 les frais de logements d’une compagnie de cavalerie du sieur de Chauvirey, de quelques soldats de Bressey et du régiment de « Verne »; convention avec Ruek, quartier maître général de l’armée de Gallas afin d’éviter le logement de cette armée à Gy qui séjourne à Choye; Gy doit lui fournir, vin, pain, épices et fromages pendant 21 jours (novembre-décembre 1636); de Gallas, laissé à Gy des canons de campagne; passage du comte « d’Alberg », du marquis « Dollany », 1636; passage du baron de Furnemont, de Monsieur de Mercy, du colonel de « Mert » (1636, comptes de l’hôte public François Vauchet); logement du colonel de Mercy et de « Mere » avec le train de canons de l’armée impériale (février 1637); quittances de la rançon versée au duc de Saxe-Weymar, du 28 juin 1637 à septembre 1637 et lettre de libération des otages de la ville détenus à Montbéliard (Etienne Griolle, Humbert Pierre, et Blaise Jacquart) signée du comte de Medavy-Grancey le 23 septembre 1637; différend entre la ville et Jean-Baptiste Pierre au sujet des comptes de la rançon: dans une requête à la cour celui-ci expose comment il partit à Montbéliard pour faire délivrer les quatre otages (Pierre-Gabriel Jannot, quatrième otage semble avoir été délivré avant les autres); Jean-Baptiste Pierre laisse à Gy ses trois jeunes enfants dont deux moururent faute de soins, leur mère étant déjà décédée; n’ayant pas la somme complète il dut se rendre à l’armée de Weymar, sur le chemin de Belfort, où il lui fallut séjourner 21 jours, injurié, maltraité, souffrant de la faim, néanmoins il obtint une diminution de 15.000 francs au moyen d’une somme de 1500 francs versée personnellement pour le duc de Weymar; il paya donc 26.500 francs pour le « toutage » de la rançon, et 50 pistoles qu’il fut contraint de verser « sans écrit » au commissaire général des guerres (Chefnalesky ou Schaftalisky), et pour ces 50 pistoles il est en difficultés avec la ville, bien que malade depuis 4 mois, et n’ayant pu faire ni moissons, ni vendanges; le juge de la cour de Dole, Claude Boyvin, tranche en faveur de Jean-Baptiste Pierre en 1651; vin fourni au marquis de Saint-Martin à Gray (1639); compte des fournitures faites par divers particuliers pendant le siège de Gy par les Français, en août 1640, impôt réparti sur les habitants pour le remboursement de ces frais; les officiers présents à Gy pendant le siège furent: le capitaine lieutenant de la Tour, en garnison avec ses officiers et environ 25 soldats, le capitaine de Hery et Monsieur Marmier (1637); logement de la compagnie de cavalerie du sergent major de Velle (1641-1642); logement d’une compagnie d’infanterie de C. de Moustier-Cubry (1643); logement de la compagnie d’Esboz, intervention de l’archevêque Claude d’Achey auprès du gouvernement pour en décharger la ville, réponse autographe du baron de Scey-Bauffremont dans laquelle il expose que toutes les villes de la province ont un logement et que même Scey-sur-Saône lieu pauvre et misérable, qui a été pris et repris par les ennemis, a une forte garnison (1644); étape des compagnies des capitaines de la Tour, Caignon et de Cubry (celui-ci se rend à Gray pour se mettre au service de Monsieur de Savoyeux, en mai 1645 et de la compagnie d’Auxon (1645)., 282 Edepot 218; 1 liasse, 108 pièces papier, 9 cachets.
    - Contentieux de la guerre de dix ans: mémoire de ce qui est dû à la ville par les particuliers de Gy pour leurs impôts exceptionnels de guerre, en particulier pour l’impôt en nature levé pour l’armée de Gallas (vin et froment)., 1635-1650; 282 Edepot 219; 1 cahier couvert en parchemin.
    - Contentieux de la guerre de Dix ans, comptes généraux des dépenses suscitées par le siège de Weymar: rançon à la suite du traité du 25 juin 1637, fournitures en nature, bétail volé, voyages des échevins pour emprunter de l’argent et rechercher les otages à Montbéliard, pots de vin et autres frais (le chancelier de Montbéliard reçoit 1500 F. plus 50 pistoles ainsi que des éperons d’argent en présent), recettes en argent et en nature: l’orfèvre Antoine Poncelin, de Gray et le sieur Agnus ont fourni de l’orfèverie qui a été vendue à perte à Loisy, orfèvre à Besançon; rôles des habitants de Gy et des étrangers y possédant des biens, ainsi que des préteurs; vérification des comptes par le conseiller Bouton: il faut répartir une somme de 60.604 francs à percevoir sur les habitants., 1635-1650; 282 Edepot 220; 1 registre couvert en parchemin.
    - Contentieux de la guerre de dix ans: récapitulations des comptes de guerre; rôle par ordre alphabétique des prénoms de chaque particulier avec le décompte de chacun., 1636-1656; 282 Edepot 221; 1 registre factice. La couverture en parchemin a été retirée et classée dans la série II.
    - Contentieux de la guerre de dix ans: litiges avec des particuliers, recours à l’Etat, requête pour que la ville soit déchargée de quartiers d’hiver (1640); demande de surséances aux payements des dettes de la ville (1639-1650); demandes d’autorisation pour faire des répartements sur les habitants (1639-1644); répartement fait sur l’ordre de la cour par le conseiller Bouton (pièces annexes); poursuite du remboursement par l’Etat: sur décision des « Trois Etat », Gy touche quelques sommes en 1661 et 1664., 1639-1666; 282 Edepot 222; 1 liasse, 94 pièces et cahiers papier.
    - Passage des troupes et logements: ordres, quittances, correspondance; logement de la compagnie de Bressey (1665); un sergent major logé à Gy en août 1668 reçoit de nombreuses visites (Madame de Ronchaux, la baronne de Choye…); logement de la compagnie du Magny de Culz, sur ordre du prince d’Aremberg (signature autographe, 1669); contributions en argent pour le logement du baron d’Herbet et de ses officiers; le logement du colonel de Maras et de son état major (octobre 1673-janvier 1674, signature de Maras); gîte du colonel de Massiette avec la compagnie, la nuit du 26 au 27 janvier 1674, sur l’ordre du gouverneur Alveyda (signature autographe); logements des officiers français Devillaines, Demaigneux et Lhermite (juillet-août 1674, signatures autographes); ordre de logement signé de Revel, pour une compagnie du régiment de Dampierre (avril 1674, signature autographe); ordres de logement signés de Duras pour une compagnie d’archers du Languedoc (octobre 1674); pour deux compagnies, maître de camp de Boisot (janvier 1675), pour deux compagnies du régiment dauphin étranger (mars, 1675), pour une compagnie venant d’Avrigney (mars 1675), signature autographe; quartier d’hiver de deux compagnies du régiment de cavalerie de Chevrau, sur ordonnance de Camus de Baulieu (1675, signature autographe); logement d’une compagnie de cavalerie du régiment dauphin étranger, et de l’équipage et son colonel le baron de Monclar (mars-mai 1675); passage du lieutenant colonel de Givry (novembre 1675); logement du commissaire des guerres Berthier (1696) et d’Heulland (1697); logement d’une compagnie du régiment de Fenelon (1705); logement de deux compagnies de cavalerie du régiment de la Terrade (1713); logement de deux compagnies de cavalerie du régiment de Luynes, sur l’ordre de l’intendant de la Neuville (signatures autographes, 1719); quartier d’hiver d’une compagnie de Chevaux-Légers dauphins (1724); logement payé en argent du commissaire des guerres de Ruelle (1726); logement d’une compagnie de cavalerie de Noailles, sur l’ordre du duc de Levy, lieutenant général des armées du roi (signature autographe, 1729); deux compagnies de cavalerie en quartier (1738); quartier d’hiver de deux compagnies de cavalerie du régiment de Bourbon (1749); quartier d’hiver du troisième escadron du régiment de Bourgogne, sous le commandement de Gervais et Roland (1737); quartier d’hiver d’un escadron du régiment Bercheny hussard (1778); la ville de Gy présente une requête à l’intendant de Lacore pour que désormais le logement des militaires chez les particuliers ne soit plus forcé: un impôt réparti sur tous les habitants devra permettre de dédommager ceux qui se proposent pour loger; appointement favorable de Lacore; quittances des logeurs pour des cavaliers du régiment dauphin (1779), du régiment de Bourgogne (1779), du régiment dauphin (1779); des hussards de Bercheny (1780), d’un escadron de chasseurs (1781 et 1782)., 1665-1782; 282 Edepot 223; 1 liasse, 333 pièces et cahiers papier dont un imprimé, 5 cachets.
    - Réquisitions: ouvriers et ouvrières pour les fortifications de Gray (1551-1553, déclarations devant notaires faites par les intéressés); participations en hommes ou en argent pour les fortifications de Gray en 1591, 1636, 1648, 1650, 1667, 1673; 20 hommes sont convoqués pour la démolition du château d’Autrey à partir du 15 avril 1645; 18 ouvriers vont à Dole pour la démolition de fortifications (1675); fourniture de froment, avoine, foin, paille à Gray, Besançon, Belfort et l’armée d’Allemagne (1634-1740); charrois divers: quatre charriots envoyés à Frétigney pour le « bagage de la gendarmerie passant des Pays-Bas » (juin, 1620); charrois de bombes de Moncley à Belfort (1680), de munitions à Huningue (1688); charroi pour Mirecourt (1689); charroi de canons venant d’Alsace, de Gy à Auxonne (1691); de munitions de Belfort à Gray (1719); de poudre de Vonges (Côte d’Or) à Vesoul, 1725; entretien de la « soldatesque » de Gray et de Dole; une requête émanant de Chariez, au sujet de l’entretien de la « soldatesque » de Gray, donne des détails intéressants sur la situation de ce bourg en 1653; une pièce intéresse Bucey et Roche (1644); signatures du poête Chassignet en 1601, 1620 et 1634; signature du baron de Scey-Bauffremont (1642), de Grivel de Perrigny (1644); du gouverneur Alveida (1763-1764); de l’intendant Camus de Beaulieu (1674); de l’intendant de Chauvelin (1690); du commissaire ordonateur des guerres et de Gibert de Salières, commissaire provincial (1691); rappel du siège de Gy par le vicomte de Tavanne en 1640 (requête de 1648)., 1551-1740; 282 Edepot 224; 1 liasse, 156 pièces papier dont un imprimé, quatre cachets.
    - Milice puis troupes provinciales, ordres, quittances, correspondances: levée de 100 hommes pour la garde de Gray par Humbert de Mandre, en l’absence et au nom de son père Claude de Mandres, seigneur de Vereux, capitaine des élus du ressort de Gray (1594); Gy fournit deux hommes à la compagnie des élus du sieur de Bourgogne, seigneur d’Attricourt (1604); engagement de 2 mousquetaires pour la garde de Gray, pendant un mois, suivant l’ordonnance de Monsieur de Thoraise; réception à Gray de deux miliciens par Gérôme d’Achey-Thoraise, bailli d’Amont; l’avocat fiscal Chassignet (Jean-Baptiste Chassignet, poête) vient à Gy s’informer au sujet des élus et 14 miliciens sont enrolés sous les ordres du capitaine de Rahon (1617); requête à Antoine de Grammont-Falon, lieutenant colonel du régiment de milice du baillage d’Amont, et revue de la compagnie de Rahon (1619); Claude Rocca transmet l’ordre du comte de Champlitte de lever la milice en toute hâte et Monsieur de Mandres, capitaine de la garnison de Besançon a ordre de lever tous les chevaux-legers et arquebusiers à cheval du baillage d’Amont (1621): Jean Frère, dit la Baulme de Gy est sergent dans la compagnie du capitaine Rocca (1626); Jean d’Andelot, seigneur de Tromarey est lieutenant au gouvernement de la ville de Gray, monsieur de Villeneuve et le sieur d’Essertenne sont chacun capitaine d’une compagnie de milice (1632); pour favoriser la fabrication de mousquets par les armuriers on leur fournira la pierre, et « s’ils ont besoin de quelques cours d’eau, moulin ou rouage pour percer tant plus tôt les canons, nous y pourvoyrons » (1633, lettre du Parlement); Monsieur de Conflans (de Watteville), maître de camp général de l’armée ordonne de tenir les soldats sur pieds (1635); Gy paye une contribution pour 100 cavaliers de milice (1669); la ville doit envoyer 18 cavaliers à Besançon (1673); le marquis de Renty ordonne à la ville de fournir deux miliciens (1691-1692); les garçons et les hommes mariés de Gy sont convoqués à Gray pour le tirage de la milice (1747); 9 hommes de milice sont demandés à Gy par l’indentant de Boynes pour éviter à la ville « une levée extraordinaire de milice » (1759); tirage au sort de la milice à Gray, parmi les garçons de Gy (1766, 1767, 1769); troupes provinciales: tirage au sort à Gray parmi les garçons et veufs sans enfants de Gy (1777, 1780). Les armes des miliciens sont réparées par Didier Magnenet (1616-1629), Christophe Gruet (1629), Maître Claude Ancel (1630); des armes sont achetées à Besançon chez Pierre Prost (1667) et à Gray chez Martin (1674)., 1594-1780; 282 Edepot 225; 1 liasse, 97 pièces papier, 1 cachet.
    - Protection de la ville: guet et gardes du bourg, murailles, tours, corps de gardes: l’archevêque Charles de Neufchatel reconnait en 1472 que c’est de leur propre volonté que les habitants de Gy et les « retrabants » ont construit 3 des 6 tours neuves, le bourg étant déjà auparavant « clos et fermé de murailles hautes et entières », il les confirme dans leurs droits, franchises et libertés (19 avril 1472; en présence de Jehan d’Aubonne, seigneur de Buffignécourt; parchemin); sentence par laquelle les prêtres familiers de Gy sont condamnés à faire aussi guet et gardes (1497, parchemin); la brêche derrière la maison du sieur de la Roche est réparée (1569); Christophe Demandesse « capitaine es bourg château et seigneurie » ordonne aux échevins la formation de « dizaines » pour les guet et garde de la porte du bourg en bas (1610); les habitants se plaignent à Claude Bresillet, procureur d’office es justice et seigneurie de Gy, de ce que l’archevêque Ferdinand de Rye les « délaisse » et ne prend pas de mesures pour la défense du bourg (1621); réfections importantes des murailles (1631); lettre autographe de Petrey-Champvans qui se plaint que la ville ne donne aucune assistance aux 15 ou 16 soldats qu’il a envoyé pour la garde du bourg; lettre de Chaignet, commandant du château, aux habitants d’Angirey et Vantoux leur demandant d’envoyer à titre de « rétrabants » des hommes armés pour contribuer à la garde des bourg et château (1636); charrois importants de pierre, des chaux et de sable pour la réparation des murailles; réception du baron de Scey-Bauffremont qui inspecte les murailles; requête pour que Gy soit déchargé d’une partie de ses quartiers, les soldats pouvant être envoyés soit dans « les bons villages » soit dans les châteaux de Saint-Loup, Chantonnay, Marnay, Frasne-le-Château, Frétigney, Tromarey, Cugney, Beaujeu et Seveux (1642); visites journalières des maisons vides et jardins du bourg en bas pour s’assurer qu’aucun ennemi ne s’y cache (1643-1644); supplique à Antoine-Pierre Ier de Grammont pour qu’il fasse réparer les murailles: appointement favorable et signature autographe (1667); les habitants demandent à conserver pour leur défense les 500 palissades de chêne qu’ils devaient apporter à Gray (1674); un corps de garde est installé meublé et entretenu pour les troupes en quartier (1713-1780); les artisans employés aux travaux de défense de la ville sont: Jacques « Gognilot », Blaise Quadan, Léonard Cruigney, Jacques Mairet, maçons (1569), Christophe Richardot, maréchal (1570), Adrien Barbier et Pierre Perrot, maçons (1608), maître Dryan et son fils, maître Jean, maçon (1631); Pierre Perrot, maçon (1637); Jean Guillier, charpentier (1641), Jean Royde, maçon (1664-1668); Claude Robert, Nicolas Gachet, Jean Gros, charpentier (1674), Pierre Fizotard, menuisier (1723), Vesseaux, menuisier (1777-1778); les marchands sont: B. Fellemey (1726); Menans (1777); Toussaint Pierson (1778; 1780)., 1472-1780; 282 Edepot 226; 1 liasse, deux parchemins, 51 pièces et cahiers papiers, 1 cachet.
    - Salpètriers: ordonnance Charles-Eugène de Levy, commandant en chef dans le compté de Bourgogne interdisant de loger des soldats dans l’atelier de salpètriers ou magasins à poudre (1728); quittances des logeurs, pièces diverses., 1728-1778; 282 Edepot 227; 1 liasse, 12 pièces papier.
    - Jeux de l’arquebuse. Lettre du conseil de ville de Poligny au conseil de Ville de Gy, l’avertissant du retard apporté à l’ouverture des jeux qui devaient se faire le jour de fête de Saint Hippolyte et qui ne se fera que le dimanche 24 septembre, en raison de « l’injure du temps » qui a retardé les moissons et du manque de grains qui se fait partout sentir; les échevins de Gy sont dits « associés du prix qui se doit rendre »., 1628; 282 Edepot 228; 1 liasse, 1 pièce papier, 1 cachet.
    - Plan du bourg en haut de Gy, tel qu’il était lors du siège par les Français le 13 août 1640, dressé à l’aide des vestiges qui existaient encore de 1757 à 1769., 282 Edepot 229; 1 plan NON VU.
    - Affaires militaires.- Bataillons de soldats de Milice du Comté de Bourgogne, rassemblement: communiqué., 1729; 282 Edepot 504; 1 pièce papier.
  - PROCEDURES, JUSTICE SEIGNEURIALE
    - Pièces de procédure. -Arbitrages du comte de Champlitte, gouverneur de la province: fourniture de vin aux troupes réunies dans la seigneurie de Gy au moment du passage du duc des Deux-Ponts, procédure entre les échevins et les divers fournisseurs du vin, au cours de laquelle sont donnés les noms des officiers ayant séjourné à Gy en avril 1569: Poitiers de Vandans, de Laubepin, « Albe de la Charité » ou de la « Charte », d’Andelot, François de Champaigne, de la Rançonnière, lieutenant général du seigneur de Ray, de la « Sauge » ou « Saulge » (Saulget), de la Vanne Charles Belin, de Montmorot seigneur de Pelagey, (en Bresse) de « Cresiard », de Chantrans, de « Vaulx » (peut-être de Vaux), de « Peret » de Leugney, de Montbarrey, de la Villeneuve, d’Esclans, de Melin, de « Préparvin » ou « Prépavin », de Villerschemin, de Vezet (celui-ci a une maison à Gy). Le comte de Champlitte commet Bonnaventure Barbier et Etienne Besançon, notaires à Bucey pour mener l’enquête (1568-1571; trois signatures autographes de Vergy); autre arbitrage dans une cause entre les habitants de Gy et Nicolas de Villers, seigneur de Mailley, capitaine de châtelain à Gy au sujet du commandement du guet et de la garde à Gy: l’autorité reste à N. de Villers; le bourg d’en bas et le bourg d’en haut seront gardés séparément; en cas de danger, les habitants seront tous admis à se réfugier au bourg en haut; le traité est ratifié au château de Gy par l’archevêque en présence de François Belin, Claude Le Blanc et Jean Bourrelot, juge en la régalie de Besançon; rôle des 26 dizaines des hommes de garde à Gy (1590-1594)., 1568-1594; 282 Edepot 230; 1 liasse, 38 pièces et cahier papier.
    - Bailliage d’Amont, siège de Gray: droit de pâturage du gros bétail d’Angirey dans les Petits Bois de la seigneurie de Gy; compromis au nom de Thiebaud de Rougemont, archevêque, et les habitants de la « Pouhetey » (Podestas) de Gy d’une part, et de Jean, seigneur « d’Oisellard » et les habitants d’Angirey, d’autre part (1425, parchemin; Guillaume Petrey, écuyer, est châtelain de Gy); reprise de la procédure devant Martin Gauthiot, bachelier es bois, conseiller, maître des requêtes de l’hôtel du duc de Bourgogne, lieutenant de Jean de Rupt, conseiller et chambellan du duc de Bourgogne et son bailli d’Amont: il autorise le pâturage du bétail dans tous les Petits Bois en temps de vaine et morte pâture (1463); reprise de la procédure par devant François de la Baume, comte de Montrevel, bailli d’Amont, Claude Sonnet et Vyenot Cothotte ses lieutenants (1560-1561)., 1425-1561; 282 Edepot 231; 1 liasse, 1 parchemin, 33 pièces et cahier.